【裁判字號】    97,訴,1242
【裁判日期】    971127
【裁判案由】    退伍
【裁判全文】
臺北高等行政法院判決
                                      97年度訴字第1242號
                              .
原      告  甲○○
訴訟代理人  楊延壽律師
複 代 理人  藺超群律師
被      告  國防部海軍司令部
代  表  人  王立申（司令）
訴訟代理人  丙○○
            乙○○
上列當事人間因退伍事件，原告不服國防部中華民國97年3月20
日97年決字第022號訴願決定，提起行政訴訟。本院判決如下：
    主  文
原告之訴駁回。
訴訟費用由原告負擔。
    事實及理由
一、事實概要：緣原告原係被告所屬海軍航空指揮部（下稱航指
    部）上尉工程官，因酒後駕車，前經該部於民國（下同）95
    年11月17日以清行字第0950003188號令核定記大過乙次，致
    95年度考績評列為丙等，嗣經該部完成考核其不適服現役評
    議程序，呈報被告以96年11月13日海理字第0960007458號令
    核定其不適服現役退伍，自96年11月16日零時生效。原告不
    服，提起訴願，遭決定駁回，遂向本院提起行政訴訟。
二、本件原告主張：
(一)、原告於95年11月某日下班雖有飲酒事實，惟未因此肇事，亦
    與公務、軍紀及軍譽無涉，嗣返回營區就寢，於翌日早晨經
    通知進行酒測，惟該酒測進行係原告返回寢室6、7小時後，
    若係該段期間飲酒，與酒駕有何牽涉？航指部所認酒駕程序
    已有重大瑕疵，而原告遭以飲酒駕車為由記大過乙次，因基
    於服從而未加爭執，其後亦未再因飲酒而有任何懲戒處分，
    亦為被告所不爭，且在酒駕發生前，考績均為甲等，並無多
    次考績不良情形。嗣95年度考績因此列為丙等，其後送請人
    事評審會（下稱人評會）考核未決議不適服現役。至於原告
    兵籍資料表註記之形式真正並無意見，惟此係被告自行登載
    ，未經原告確認，亦與本次核定退伍無關，不應作連結。
(二)、被告未審究原告下班飲酒有無肇事、情節輕重、當時是否執
    行勤務，徒以酒測數據記原告大過乙次，並將考績列丙等，
    嗣以原告經人評會於96年5月23日決議留任察看，同年8月23
    日不假離營，據以認定不適服現役。惟原告服務單位與住家
    相隔符合被告內部返家外宿規定，原告確於下班後每日返家
    ，而填寫外出申請單僅屬形式流程，均係辦公室同仁一併填
    載於同一張外出申請單，且多係1人代理所有同仁1次填載，
    交由主管核閱，此請鈞院函航指部提供96年5月23日起至96
    年11月15日（即作成留任察看決議至核定退伍）期間，每週
    一至四該部公共工程科所有軍士官外出申請單即明。原告於
    96年8月23日完成寢室遷移工作後已屆下班時間，因同仁未
    於辦公室，於翌日始知同仁未依例填載所有同仁外出申請單
    ，原告疏未填載固有不當，惟與上班執勤時間不假離營不同
    ，其情節尚屬輕微，依陸海空軍懲罰法施行細則第2 條及第
    3 條規定，被告以此形式流程之疏忽，且在未影響任何公務
    進行或損及單位權益或名譽下，作成不適服現役決議，實與
    比例原則相悖。又原告聲請鈞院函航指部提供96年1 月至11
    月期間該部公共工程科尉級軍官每月辦結公文數量及獎懲紀
    錄，以證原告因95年酒駕事件，被告主觀上已將原告列為汰
    除人員，縱與其他同仁有相同表現，亦未獲以功過相抵，甚
    將漏送例行外出申請單解為重大之不假離營，其認定有失客
    觀公正，違反平等原則、逾越權限及濫用權力之裁量違法等
    情，求為判決撤銷訴願決定及原處分，訴訟費用由被告負擔
    。
三、被告則以：
(一)、原告於95年11月7日晚間偕同僚於營外飲酒，至同年11月8日
    凌晨1時45分駕車返營，經門哨衛兵察覺有酒駕情事，通報
    高勤官處理，因侷限當時人力不足，且為求執行酒測公正性
    ，於當日上午8時20分由醫官偕同原告前往國軍桃園總醫院
    實施血液酒精濃度檢測，酒測值仍達0.36毫克，航指部遂以
    其違反「國軍軍紀維護實施規定」第2章第13節規定，核予
    大過1次懲罰，原告並無爭議。嗣因原告無1次記功，其考績
    「品德」分項評列為「丙等」，依國防部95年6月13日選道
    字第0950006647號令頒「國軍95年度志願役軍官士官士兵考
    績作業規定」貳、七、（八）規定，致其95年度考績評列為
    丙等，並經航指部於96年1月17日召開人評會決議考核不適
    服現役退伍，依權責呈報被告，經被告審查人評會紀錄有「
    未針對當事人有何項不適服現役之理由具體指明或討論」之
    程序瑕疵，於96年4月12日將案件審退，要求補正程序後再
    報。航指部復於96年5月23日第2度召開人評會決議改予留任
    察看，列入加強考核對象，並隨時依其表現適時檢討，報請
    被告所屬海軍艦隊指揮部（航指部上一級單位）核備，經該
    部於96年7月11日令復應參酌原告獎懲紀錄及服勤績效再予
    考核。
(二)、依「國軍軍紀維護實施規定」，原告所述飲酒時間、地點及
    肇事與否，並不減其觸犯酒後駕車之事實及應受懲處之標準
    。而國軍人員應於完成請假手續後始得離營，係軍隊內部管
    理常規，原告身為軍官幹部，且因案列入考核，更當恪遵。
    原告自95年11月肇生酒駕案件後，工作態度未顯積極，除96
    年未獲任何獎勵，96年4月24日因不假離營受申誡1次處分，
    96年5月列入加強考核之留任察看期間，依「強化國軍志願
    役軍官、士官及士兵考核具體作法」第8點及第9點規定，航
    指部仍得隨時依其表現適時檢討，惟原告又於96年8月23日
    不假離營受申誡2次處分（參照司法院釋字第243號、第430
    號解釋及最高行政法院96年度裁字第00524號裁定意旨，考
    績之核定及行政懲處非屬行政訴訟救濟範圍），且原告自89
    年任官以來，屢因類案受罰，顯見不知自我警惕，罔顧航指
    部從寬給予改過自新之機會，為避免後續衍生違紀犯法或影
    響軍譽等情事，確有必要再度召開評審（非針對酒駕及考績
    事由重複考核），而該部於96年8月30日第3度召開人評會時
    ，亦給予原告到場申辯機會，原告當時對會中指明諸列過犯
    表示承認，願意接受評議不適服現役結果。又軍人考績甲等
    方為正常標準，預備役軍官之考績乙上時即無法續服現役，
    原告因屬常備役軍官而無此問題，故被告核定其不適服現役
    退伍，依陸海空軍軍官士官服役條例第15條第5款規定，未
    逾裁量之嫌等語，資為抗辯，並聲明求為判決駁回原告之訴
    ，訴訟費用由原告負擔。
四、本院判斷如下：
(一)、相關法令等：
1、陸海空軍軍官士官服役條例（以下簡稱服役條例）第15條第5
   款規定，常備軍官年度考績丙上以下，經人事評審會考核不
   適服現役者，予以退伍。
2、再按「國軍軍紀維護實施規定」第2章第13節規定：凡酒後駕
   （騎）車，酒測濃度呼氣值未逾0.55毫克，志願役軍官記大
   過乙次，並檢討不適服現役辦理退伍。
3、「強化國軍志願役軍官、士官及士兵考核具體作法」第8點規
   定：「三、各單位對未達汰除標準人員，列入下年度加強評
   鑑考核對象，並隨時依其表現適時檢討」、第9點規定：「
    一、凡應汰除而未汰除，致肇生違紀犯法或影響軍譽情事，
    則追究參與人評會委員審查不實或偏袒責任。」。
(二)、按上開服役條例第15條第5款規定所指之「不適服現役」屬
    不確定法律概念，法律就不適服現役行為無從鉅細靡遺悉加
    規定，在概念上亦無從以固定之事故項目加以涵蓋，因以不
    確定法律概念予以規範，惟其涵義得經由上級機關，作成解
    釋性之行政規則，具體化細部化不確定法律概念。於個案亦
    非不能由客觀經驗及社會通念判斷加以認定及判斷，並可由
    司法審查予以確認。以上「國軍軍紀維護實施規定」、「強
    化國軍志願役軍官、士官及士兵考核具體作法」之相關規定
    即係上級主管機關基於陸海空軍軍官士官服役條例第15條第
    5 款在於獎優汰劣意旨，為保持行政行為之一致性，所作成
    解釋性之行政規則。行政法院審查不適服現役予以退伍之行
    政處分合於上開規定，即無所謂違反平等原則、比例原則可
    言，先此敘明。
(三)、經查，原告因於95年11月7日晚間偕同僚於營外飲酒，至11
    月8日凌晨1時45分駕車返營等情事，而違反上述「國軍軍紀
    維護實施規定」第2章第13節規定，遭核定大過1次懲罰，原
    告95年度內因該大過1次懲處在案，且無1次記功之獎勵；另
    其考績「品德」分項亦評列為「丙等」，致原告95年度考績
    依規定評列為「丙等」，玆迭經原單位召開人評會，最後於
    96年5月23日第二度召開人評會後，決議改予留任察看，列
    入加強考核對象，並隨時依其表現適時檢討，報請海軍艦隊
    指揮部（其上一級單位）核備，該部於96年7月11日令復「
    應參酌孫員獎懲紀錄及服勤績效」再予考核，此有各該人評
    會議紀錄及人事令在卷可稽，亦為兩造所不爭之事實，原告
    所陳述飲酒之時間、地點及肇事與否，並不影響其觸犯酒後
    駕車之事實及違反「國軍軍紀維護實施」規定應受懲處之標
    準；原告主張：原告上開酒駕未因此肇事，亦與公務、軍紀
    及軍譽無涉，不應因之而被認定為不適服現役云云，並非可
    採。
(四)、玆因原告上開酒駕案件，已列為應汰除而未汰除人員，若致
    肇生違紀犯法或影響軍譽情事，依「強化國軍志願役軍官、
    士官及士兵考核具體作法」第8點規定意旨，即應予以「不
    適服現役」退伍處分，否則追究參與人評會委員審查不實或
    偏袒責任。原告自95年11月肇生酒駕案件後，除96年度未再
    獲任何獎勵外，96年4月24日又因不假離營受記申誡1次處分
    在案，96 年5月份列入加強考核後，更於96年8月23日再度
    不假離營受記申誡2次處分，原單位遂於96年8月30日第三度
    召開考核人評會後，終決議予以辦理不適服現役退伍，此有
    海軍航空指揮部96年1月17日人事評審會紀錄可稽，玆經報
    請被告核定，原告既於該年度已係應汰除而未汰除人員，又
    致肇生違紀之不假離營情事，係合於上開「強化國軍志願役
    軍官、士官及士兵考核具體作法」行政規則規定不適服現役
    退伍之要件，被告所為不適服現役，予以退伍之處分，並無
    不合。原告主張：本件不適服現役，予以退伍之處分有逾越
    權限及濫用權力之裁量違法云云，殊不足採。
(五)、再者，考績之核定及行政懲處部分，其性質屬主管機關就人
    事行政範圍所為事項，與人民不服機關之一般行政處分有別
    ，非屬行政訴訟救濟範圍內之事項，僅得依申訴、再申訴程
    序為救濟 (司法院釋字第243、430號；最高行政法院96年度
    裁字第00524號裁定參照)，另國軍人員應於完成請假手續後
    始得離營，係為軍隊內部管理常規，尤以原告身為軍官幹部
    ，又因案列入考核中，更當恪遵，惟原告仍先後二次於前述
    時間因假單未經權責長官批准即行離營，遭單位以「不假離
    營」論處，自無不合。況行政懲處屬主管機關就人事行政管
    理範圍所為事項，具高度屬人性，法院自應予以尊重，原告
    主張其係疏未填載，情節輕微，不應受處分云云，自非可採
    。
(六)、至於原告所聲請調查之「函航指部提供96年1月至11月期間
    該部公共工程科尉級軍官每月辦結公文數量及獎懲紀錄」事
    項，核與判決結果無涉，自無予以調查之必要，附此敘明。
五、從而，被告依首揭規定，核定原告不適服現役退伍，並無不
    合。訴願決定予以駁回，亦無違誤，均應予維持。本件原告
    之訴為無理由，應予駁回。
據上論結，本件原告之訴為無理由，依行政訴訟法第98條第1項
前段，判決如主文。
中    華    民    國    97    年    11    月    27    日
            臺北高等行政法院第三庭
                            審判長法  官  姜素娥
                                  法  官  楊莉莉
                                  法  官  劉介中
上為正本係照原本作成。
如不服本判決，應於送達後20日內，向本院提出上訴狀並表明上
訴理由，如於本判決宣示後送達前提起上訴者，應於判決送達後
20日內補提上訴理由書（須按他造人數附繕本）。
中    華    民    國    97    年    11    月    28    日
                                  書記官  蘇婉婷


司法院資訊處製作；財團法人民間司法改革基金會備份。
